【裁判字號】    98,重上更(三),145
【裁判日期】    990129
【裁判案由】    偽造有價證券
【裁判全文】
臺灣高等法院臺中分院刑事判決   98年度重上更(三)字第145號
上  訴  人
即  被  告  乙○○
選任辯護人  莊慶洲律師
上列上訴人因偽造有價證券案件，不服臺灣臺中地方法院92年度
訴字第650 號，中華民國92年4月2日第一審判決（起訴案號：臺
灣臺中地方法院檢察署92年度偵字第2590號），提起上訴，判決
後，經最高法院第三次發回更審，本院判決如下：
    主  文
原判決撤銷。
乙○○犯偽造有價證券罪，處有期徒刑壹年陸月；減為有期徒刑
玖月。緩刑參年。
偽造如附表所示之貳紙本票，關於「王漢秋」為發票人部分均沒
收。
    事  實
一、乙○○基於意圖供行使之用，而偽造有價證券之犯意，於民
    國（以下同）八十六年一月底某日，明知王漢秋（嗣改名為
    甲○○，下仍稱王漢秋）交付其所有如附件所示支票三紙（
    其中一紙已填載票面額新台幣十二萬七千元，餘二紙未載票
    面額授權乙○○填載，但王漢秋均已完成簽發，嗣乙○○依
    約填載面額其一為新台幣八萬元，另一為七萬元，詳如附件
    所示之支票），委託乙○○代向他人調借現款新台幣（下同
    ）六萬元之用，逾此並未授權乙○○可代為另行簽發如附表
    所示之本票二紙，竟未徵得王漢秋之同意，在彰化縣和美鎮
    ○○路五四號住處，於如附表所示之二紙本票之發票人欄位
    簽發自己名義，因丁○○告稱如係實際借款人亦需在附表所
    示本票之發票人欄處簽名，但該本票之發票人欄處已無多餘
    空位，乙○○為遂行借款，即在該二紙本票中間"此致"後面
    之空白處，偽以王漢秋本人簽發本票之意思，接續地偽簽「
    王漢秋」之署押各一枚，偽造如附表所示本票之「王漢秋」
    為共同發票人而屬有價證券之本票二紙，於八十六年一月三
    十一日丁○○駕駛小客車至乙○○上開住處附近，乙○○除
    交付王漢秋之上開支票外，併將上開二紙本票交付予丁○○
    ，作為向丁○○借款擔保之用，而行使該部分偽造之有價證
    券，丁○○乃當場交付借款六萬元予乙○○，乙○○再將六
    萬元轉交予王漢秋。嗣經丁○○屆期提示支票未獲兌現，且
    乙○○亦遲未依約於貸得款項一週後擔保歸還，經丁○○於
    九十一年八月間持上開二紙本票向臺灣彰化地方法院聲請對
    王漢秋裁定准予強制執行，經該院於九十一年八月二十一日
    以九十一年度票字第二六二七號民事裁定准予強制執行，王
    漢秋在收受上開民事裁定後，乃以其並未簽發上開二紙本票
    為由，向臺灣臺中地方法院檢察署告訴丁○○涉犯偽造有價
    證券罪嫌，經該署檢察官偵查後，始查知上情，並以丁○○
    犯罪嫌疑不足為由，於九十一年十二月二十日以九十一年度
    偵字第二四二四一號，對丁○○為不起訴處分確定，因而循
    線查獲。
二、案經臺灣臺中地方法院檢察署檢察官自動檢舉偵查起訴。
    理  由
壹、證據能力部分：
一、按九十二年一月十四日修正通過之刑事訴訟法於同年九月一
    日施行前，已擊屬於各級法院之案件，其以後之訴訟程序，
    應依修正刑事訴訟法終結之。但修正刑事訴訟法施行前已依
    法定程序進行之訴訟程序，其效力不受影響，刑事訴訟法施
    行法第七條之三定有明文可資參考。此乃為避免程序之勞費
    ，本諸舊程序用舊法，新程序始用新法之一般原則，法院於
    修正之刑事訴訟法施行前，已依法踐行之訴訟程序（包含證
    據法則之適用），其效力不受影響；對於提起上訴之案件，
    於修正刑事訴訟法施行前，原審法院就可得為證據之證據，
    已依法定程序調查者，其效力當然亦不受影響。本案係修正
    刑事訴訟法施行前即繫屬於原審法院（於九十二年二月二十
    五日移審繫屬、同年四月二日終結），此有原審法院收文章
    蓋於臺灣臺中地方法院檢察署送審函可稽（見原審卷第一頁
    ）。而查，本件證人即告訴人王漢秋於警詢、偵查中之陳述
    係本於告訴人之獨特地位而為陳述，依當時有效之刑事訴訟
    法並無應具結之規定；證人丁○○於警詢、偵查中之陳述係
    本於被告身分所為陳述，自無須具結，是證人王漢秋、丁○
    ○於刑事訴訟法修正前所為之陳述，並不因其未具結而無證
    據能力，依上開說明，原審法院已就上開可得為證據之證據
    ，依法定程序為調查，其修正刑事訴訟法施行前已依法踐行
    之訴訟程序，其效力當然不受影響，自得採為本件論罪科刑
    之依據，合先敘明。
二、次按被告以外之人（包括證人、鑑定人、告訴人、被害人及
    共同被告等）於審判外之陳述雖不符刑事訴訟法第一百五十
    九條之一至之四等四條之規定，而經當事人於審判程序同意
    作為證據，法院審酌該言詞陳述或書面陳述作成時之情況，
    認為適當者，亦得為證據；當事人、代理人或辯護人於法院
    調查證據時，知有刑事訴訟法第一百五十九條第一項不得為
    證據之情形，而未於言詞辯論終結前聲明異議者，視為有前
    項之同意，同法第一百五十九條之五定有明文。立法意旨在
    於傳聞證據未經當事人之反對詰問予以核實，原則上先予排
    除。惟若當事人已放棄反對詰問權，於審判程序中表明同意
    該等傳聞證據可作為證據；或於言詞辯論終結前未聲明異議
    ，基於尊重當事人對傳聞證據之處分權，及證據資料愈豐富
    ，愈有助於真實發見之理念，且強化言詞辯論主義，使訴訟
    程序得以順暢進行，上開傳聞證據亦均具有證據能力。本案
    除前揭所述外，其他下列本案判決下列所引用之各該被告以
    外之人於審判外之陳述（包含書面陳述），性質上均屬傳聞
    證據，檢察官、被告、辯護人迄本院言詞辯論終結前，均未
    主張有刑事訴訟法第一百五十九條第一項不得為證據之情形
    ，本院審認上開證據作成時之情況，認應無違法或不當情事
    ，與本案待證事實間復具有相當之關聯性，以之作為證據應
    屬適當，依刑事訴訟法第一百五十九條之五第二項之規定，
    均有證據能力。
貳、實體理由：
一、訊據上訴人即被告（下稱被告）乙○○對伊有於犯罪事實欄
    所載之時間、地點，受王漢秋之託，持王漢秋所簽發面額十
    二萬七千元之支票一紙、已簽發但授權伊填載票面金額之支
    票二紙向丁○○調現，並在如附表所示之本票中間"此致"後
    空白處簽立「王漢秋」之署押(沒有按指印)，再將該支票三
    紙、本票二紙持交丁○○，實際借得款六萬元等情，惟矢口
    否認犯有偽造有價證券之犯行，辯稱：伊在該本票上寫「王
    漢秋」之署押各一枚，係因受王漢秋所託持其親簽之支票借
    貸，且應丁○○之要求、為保證王漢秋開立之支票屆期會兌
    現之故，並無偽以王漢秋名義簽發該二紙本票之意圖，且所
    為係包括在原授權範圍內，並無偽造有價證券之犯意；況伊
    確實有將借得之款項六萬元悉數交付予王漢秋，彼時確有告
    訴王漢秋為順利貸借而代其簽名於該本票上，意在擔保屆期
    還款，且伊如果不在該本票上代簽「王漢秋」之署押共同發
    票，則該本票僅有伊為發票人，也會造成同一筆借款卻有二
    位借款人，又對方是看伊面子才願借錢，並不是看王漢秋的
    支票及面子，是王漢秋忘記我有告訴他代簽之事云云。被告
    之選任辯護辯護人則稱：被告確係經過告訴人的同意而簽發
    該本票，因為告訴人有同意被告持他的支票去借錢，所以被
    告沒有偽造有價證券之意圖、亦無行使偽造有價證券的犯行
    ，若謂被告未經告訴人的同意，但本案被告在本票上簽立「
    王漢秋」，其後確有交付告訴人自丁○○所借得之六萬元，
    嗣丁○○提示附件之三紙支票未獲兌現，告訴人並無損失如
    附件支票之票面金額，且被告與告訴人及丁○○已達成和解
    ，沒有損害任何人云云，資為辯護。
二、惟查：
  (一)被告確有於犯罪事實欄所載之時間、地點，在如附表所示之
    二紙本票上簽署「王漢秋」署押各一枚之事實，為被告所是
    認，核與證人王漢秋、丁○○分別證述情節相符，並有如附
    表所示之二紙本票影本在卷可稽（九十一年度發查字第四四
    一三號偵查卷第六頁），堪認該本票上「王漢秋」之署押確
    係被告所簽署無訛。又觀之如附表所示本票上，除票面上記
    載金額及被告之署押上各有一枚指印外，並無「王漢秋」之
    指印，足見被告於本院上訴審審理中供稱僅簽署「王漢秋」
    署押，並未蓋用「王漢秋」指印等語，亦核與票載客觀情狀
    相符。
  (二)次查，被告於原審法院及本院上訴審審理中先辯稱伊會在如
    附表所示本票上簽署「王漢秋」之署押各一枚，係證人丁○
    ○要伊以鉛筆書寫，但在車上找不到鉛筆，才用原子筆輕輕
    的寫，是應證人丁○○要求而填載「王漢秋」之署押，且係
    為擔保支票屆期兌現還款，並非要冒王漢秋名義簽發本票云
    云，後於本院更(一)審、更(二)審及本院本審審理中卻辯稱伊簽
    署「王漢秋」之署押，係經王漢秋之授權云云，先後所辯已
    有矛盾，是否可採，非無存疑。次查，告訴人王漢秋於警詢
    中即指述附表所示本票上「王漢秋」之署押各一枚非其所為
    ，係遭人偽造，委託律師向臺灣臺中地方法院檢察署告訴持
    票人丁○○偽造有價證券等情，有王漢秋對丁○○提出涉嫌
    行使偽造有價證券罪告訴之刑事告訴狀一份在卷可按（同上
    發查偵查卷第二頁）；嗣王漢秋於偵查中卻證稱：「（問：
    對乙○○於警詢中所言〈指被告於警詢表示在本票上簽署王
    漢秋之名一事，王漢秋知情〉有無意見？）我沒有印象，否
    則我不會提出告訴。」等語（九十一年度偵字第二四二四一
    號偵查卷第三十頁），又於原審法院審理中指證稱：「我本
    名叫王漢秋，我認識被告，沒有同意被告以我的名字簽發本
    票，我從來沒有同意他以我名字簽本票，…我不知道以支票
    借錢外還要拿本票擔保。」等語（原審卷第十八、二十頁）
    ，再於本院上訴審指證稱：「（問：你有無看過本件系爭本
    票？）之前都沒有看過，是到法院後才看到的。」、「（問
    ：你是否知道本票上"王漢秋"的名字是何人所簽？）我不知
    道。」等語（本院上訴審卷第五五頁），則由告訴人即證人
    王漢秋歷次指證內容可知，其自警詢、偵查、原審法院審理
    、本院上訴審審理中均一致證稱不知被告有代其在如附表所
    示二紙本票上簽署「王漢秋」署押乙節；況以，告訴人王漢
    秋如曾獲被告告知代其在本票上簽名之事，王漢秋既有委託
    被告向丁○○借貸，並已開立附件所示支票三紙，其後確也
    自丁○○處借得六萬元乙事甚明，自無甘冒誣告罪之刑責，
    對丁○○提出涉犯偽造有價證券罪告訴之理；且衡以告訴人
    王漢秋已有簽發面額十二萬七千元之支票一紙、及另二紙已
    完成發票、但授權被告填載金額之支票委託被告持以調現，
    如以被告實際僅貸得六萬元交付，及被告嗣填載另二紙支票
    面額為七萬元及八萬元等節觀之，該三紙支票面額合計為二
    十七萬七千元，似已足敷擔保該六萬元之借款，是告訴人一
    再證稱未授權被告於如附表所示之二紙本票上簽署「王漢秋
    」署押乙節，當屬明確，且符情理。是告訴人王漢秋於本院
    上訴審改證稱「不記得有無授權被告在如附表所示二紙本票
    上簽署「王漢秋」署押」云云，顯係事後迴護被告之詞，被
    告辯稱伊於如附表所示二紙本票上簽署「王漢秋」署押有經
    王漢秋授權云云，亦屬臨訟卸責之詞，皆不足以採信。
  (三)又查，丁○○於警詢中證稱：「（問：為何該二張本票有王
    漢秋之簽名？）因為乙○○向我借錢時表示，這筆錢是他和
    王漢秋共同要用的，所以我要求王漢秋也要在本票上簽名，
    第二天乙○○將本票交給我時，上面就有乙○○及王漢秋之
    簽名了。」等語（同上偵查卷第十五頁反面）；又於偵查中
    證稱：「（問：本票來源？）八十六年一月底，乙○○先生
    交給我，他說他與告訴人〈指王漢秋〉要向我借錢，我問他
    告訴人是否知情，他說知道，我便要他回去請他及告訴人一
    起簽發本票以供擔保，二日後，乙○○便將這二張本票交給
    我，交給我時票〈指如附表所示二紙本票〉上已有他〈指被
    告〉及告訴人之簽名，也有捺指印。」等語（同上偵查卷第
    三十頁）；再於本院上訴審證稱：「（問：為何要被告簽發
    如附表所示二張本票？）被告借錢的時候，告訴我所借的款
    項是他和王漢秋二人各用一半，而且當時王漢秋本人沒有來
    ，我才會要求被告回去和王漢秋商量好，並於本票上簽上王
    漢秋的名字再來借錢，我當時就先讓他將支票拿回去，過了
    二、三天後，被告再持已完成發票行為的支票三張、本票二
    張來找我，而且本票上王漢秋的名字都已簽好，我就將支票
    、本票收好，再將錢交給被告。」、「（問：本票上王漢秋
    的名字你確定被告沒有在你面前當場簽的？）被告拿過來本
    票的時候，都已經完成發票行為，而且這二張本票被告從何
    而來，我不清楚。」、「（問：你對被告於答辯狀供述：因
    為在你車上沒有鉛筆，所以才以原子筆簽上王漢秋的名字等
    語有何意見？）沒有這回事，被告拿來的時候，都已簽發完
    成了。」、「（問：簽發本票的用意，是要被告幫王漢秋保
    證或是以被告、王漢秋為共同發票人？）因為被告有說錢是
    他和王漢秋一人一半，所以我才會要被告和王漢秋共同簽發
    本票為共同發票人。」等語（本院上訴審卷第五七至六三頁
    ）；且被告於本院更(二)審審理中亦供承稱：「在我家簽的是
    本票，丁○○當時去我家，但是錢是在車上交給我的，票也
    是在車上交給他的，王漢秋三個字是在我家裡寫的，....。
    」、「我沒有在本票上蓋王漢秋的指印，我簽王漢秋的名字
    在本票上這件事，....。」等語（本院更(二)審卷第五六至五
    七頁）大致相符；堪認丁○○證稱被告何以簽發如附表所示
    二紙本票，乃係由被告及「王漢秋」擔任如附表所示二紙本
    票之共同發票人以示負責借款如期歸還之擔保無誤。
  (四)再查，被告上開抗辯於如附表所示二紙本票上簽署「王漢秋
    」之簽押，係應丁○○之要求下，因當時在丁○○之車上，
    沒有鉛筆才用原子筆所寫云云。然被告於原審法院、本院更
    (二)審審理中皆供稱：是伊在家中就簽王漢秋的名字等語（原
    審卷第十九頁、本院更(二)審卷第五六至五七頁），此之所辯
    前後亦屬不一，且與丁○○之證述不符，是被告辯稱如附表
    所示二紙本票上「王漢秋」之署押係在丁○○車上簽署云云
    ，應係卸責之詞，殊無足取。又丁○○固於本院上訴審證稱
    ：「（問：你對被告剛才所為供述有何意見？）當時我有告
    訴他要跟王漢秋確定一下，我有看到被告以電話說要跟王漢
    秋聯絡〈至於是否為王漢秋本人我不清楚〉，我原本要向王
    漢秋確認，但是被告說不用了，他會向王漢秋說明，也就是
    於被告拿票過來的當天有在跟人講電話，至於何人我不清楚
    ，但是被告有說「支票和本票都有交給賴先生」而已，其他
    的話我沒有聽到。」等語（本院上訴審卷第六二頁），惟丁
    ○○既稱被告拿票過來的當天跟何人講電話其不清楚，被告
    當時通話對象是否即為王漢秋本人，當屬有疑，且縱被告通
    話對象係王漢秋，且有提及「支票和本票都有交給賴先生」
    一節屬實，亦無法說明被告向王漢秋所稱之本票究係何人簽
    發，金額及日期各為何，與支票借款有何關聯等等，因此丁
    ○○上開證言，尚不足執為有利於被告之認定。是被告於本
    院更(一)審之選任辯護人辯護意旨稱被告與王漢秋電話中說「
    支票及本票都有交給賴先生」，足見如附表所示二紙本票係
    經王漢秋授權簽發云云，容屬臆測之詞，難以憑採。至王漢
    秋之配偶曾珮瑜寄予本院上訴審之信函中（本院上訴審卷第
    九八頁）固記載：「被告是否有說要以王漢秋之名簽本票，
    因事隔多年或許忘記了」等，惟該信函僅係傳聞證據，且無
    法說明王漢秋確有授權被告簽發本票一事，更與王漢秋所證
    稱未曾授權被告於如附表所示二紙本票上簽署「王漢秋」署
    押等語不符，此信函亦不足以執為有利於被告之認定，併此
    敘明。
  (五)1.按票據為文義證券，票據上之權利義務，固應遵守票據之
    文義性，基於「外觀解釋原則」與「客觀解釋原則」，悉依
    票據記載之文字以為決定，不得以票據以外之具體、個別情
    事資為判斷資料，加以變更或補充。惟依該「客觀解釋原則
    」，解釋票據上所載文字之意義，仍須斟酌一般社會通念、
    日常情理、交易習慣與誠信原則，並兼顧助長票據流通、保
    護交易安全，暨票據「有效解釋原則」之目的，就票據所載
    文字內涵為合理之觀察，不得嚴格拘泥於所用之文字或辭句
    ，始不失其票據文義性之真諦（最高法院九十三年度臺抗字
    第七三三號民事判決意旨可資參照）。再按稱本票者，謂發
    票人簽發一定之金額，於指定之到期日，由自己無條件支付
    與受款人或執票人之票據，票據法第三條定有明文，是本票
    原則上係由發票人自己付款甚明。雖為付款之便利，本票發
    票人亦得記載擔當付款人（票據法第一百二十四條準用同法
    第二十六條第一項），惟實務上，本票之擔當付款人均為金
    融業者，始有記載擔當付款人之實益，且會於本票上載明擔
    當付款之意旨，以杜爭議。而於本票上「此致」二字後所為
    之個人或金融機構名義，依卷附市面上之本票樣式以觀，該
    等名義人有可能是受款人、擔當付款人或因發票人欄位不夠
    而為發票人等各種身分不一而足。
  2.查如附表所示二紙橫式本票，第一列係票號欄，第二列係到
    期日欄（有填）及受款人欄（空白，依票據法第一百二十條
    第三項規定未載受款人者，以執票人為受款人），第三列為
    金額欄，第四列係在「此致」後簽署「王漢秋」之署押，第
    五、六、七列則分別為付款地欄（填上被告地址）、發票人
    姓名及地址欄（填上被告姓名及身分證字號等）、發票日欄
    （有填）。因如附表所示二紙本票之受款人欄未載受款人姓
    名，且王漢秋係借款人，當不可能為受款人，因此在「此致
    」後簽署「王漢秋」之署押顯非代表王漢秋受款人之意；再
    者，王漢秋個人並非金融業者，亦未載明王漢秋擔當付款之
    旨，故在「此致」後簽署「王漢秋」之署押亦非表示由王漢
    秋擔當付款之意；另參之被告以自己名義書寫付款地、發票
    人姓名後，附近即無其餘空白欄位可再填寫另一發票人之姓
    名，故被告簽署「王漢秋」之署押於發票人及付款地欄位上
    頭之「此致」字樣後面，當係發票人欄位已不夠填寫，填載
    「王漢秋」之署押於「此致」之後等節，自無疑義。
  3.再者，被告係受王漢秋之託，持王漢秋所簽發之支票，向丁
    ○○借貸，借款人為王漢秋但金額為六萬元乙節，為被告所
    不爭執，復據王漢秋證稱在卷；又被告自警詢、偵查、法院
    歷次審理中供承以支票借款，需另簽發本票供為擔保等語（
    本院更(二)審卷第五四頁背面、本院本審卷第四四頁背面）；
    依此情節，被告在受王漢秋之託，持王漢秋簽發之支票向丁
    ○○借款，而丁○○要求被告須另提供本票供為擔保，王漢
    秋既係實際借款之人，被告於如附表所示二紙上簽發伊之署
    押、蓋用伊之指印後，繼以簽署「王漢秋」之署押時，當係
    以「王漢秋」係如附表所示二紙本票之發票人之意而簽發如
    附表所示二紙本票即允無疑義。是本案無論依票據「外觀解
    釋原則」、「客觀解釋原則」或「有效解釋原則」予以合理
    觀察，或參酌一般社會通念、日常情理、交易習慣與誠信原
    則，被告於如附表所示二紙本票上簽署「王漢秋」之署押，
    當係以發票之意而為之灼然可見。故被告本院前審之指定辯
    護人辯護意旨稱：「王漢秋」之署押簽於本票上「此致」之
    後，「王漢秋」之署押並非共同發票之意云云，尚不足採。
  (六)末查，被告係高中畢業，案發時已46歲，曾在市場販賣物品
    等情，業據被告供承在卷，衡以常情，依被告之智識及社會
    歷練，自無不知未經他人授權，不得代他人簽發本票之理。
    又簽發票據後，須依票據所載文義擔負票據責任，此為理所
    當然，況本件告訴人王漢秋原已簽發支票三紙，委由被告持
    向他人調現借款，則被告既知悉持他人票據借款，當知票據
    簽名之文義及其重要性。且王漢秋除先前所交付被告借款之
    支票，其中一紙已自行填載面額十二萬七千元，另二紙支票
    業已完成簽發、但授權被告自行填載面額，客觀上已足認就
    僅以此支票三紙供調現之用，是此之外，如另有同意就附表
    所示本票二紙同意擔任共同發票人，供借款屆期還款擔保之
    用，被告如認合情理，大可將如附表所示二紙本票交由王漢
    秋親簽，以杜後患，或於簽發前告知王漢秋此事，取得王漢
    秋之授權同意始代為簽署，惟被告非但未將如附表所示二紙
    本票交由王漢秋親自簽名，竟擅自本於代王漢秋簽發之意於
    該本票二紙上簽立「王漢秋」之署押各一枚，造成告訴人王
    漢秋於丁○○持系爭本票申請本票准許強制執行時，甚且不
    知該本票係由何人簽發，以致對持有該本票之丁○○提出犯
    偽造有價證券罪嫌之告訴，顯然被告於如附表所示二紙本票
    簽署「王漢秋」之署押為共同發票人時，未經王漢秋之授權
    同意，殆可認定，被告犯偽造有價證券之犯行乃屬明確，被
    告辯稱伊在如附表所示二紙本票上簽署「王漢秋」，意在擔
    保王漢秋簽發之支票兌現，並無偽造本票之意、或抗辯稱在
    如附表所示二紙本票上簽署「王漢秋」署押有經王漢秋授權
    等云云，顯係事後卸責之詞，並無足取。
  (七)此外，另有王漢秋對丁○○提出告訴之偽造有價證券案件之
    臺灣臺中地方法院檢察署九十一年度偵字第二四二四一號不
    起訴處分書、丁○○對被告、王漢秋就如附表所示二紙本票
    聲請准許強制執行之臺灣彰化地方法院九十一年度票字第二
    六二七號民事裁定（同上發查偵查卷第五頁）各一件、如附
    表所示之本票影本二紙、王漢秋簽發之支票暨退票理由單影
    本三紙（本院上訴審卷第六六、六七頁）在卷可稽。
  (八)是本件事證明確，被告犯上開偽造有價證券罪，堪以認定，
    應依法予以論科。
三、被告行為後，刑法業於九十四年二月二日修正公布，於九十
    五年七月一日施行，且按行為後法律有變更者，適用行為時
    之法律，但行為後之法律有利於行為人者，適用最有利於行
    為人之法律，現行刑法第二條第一項定有明文。此條規定乃
    與刑法第一條罪刑法定主義契合，而貫徹法律禁止溯及既往
    原則，係規範行為後法律變更所生新舊法律比較適用之準據
    法，是刑法第二條本身雖經修正，但刑法第二條既屬適用法
    律之準據法，本身尚無比較新舊法之問題，應一律適用裁判
    時之現行刑法第二條規定，以決定適用之刑罰法律，先予敘
    明。又以本次刑法修正之比較新舊法，應就罪刑有關之共犯
    、未遂犯、想像競合犯、牽連犯、連續犯、結合犯，以及累
    犯加重、自首減輕暨其他法定加減原因與加減例等一切情形
    ，綜其全部罪刑之結果而為比較，最高法院九十五年五月二
    十三日著有九十五年度第八次刑庭會議決議可資參照。經查
    ：
  (一)法定刑中罰金刑部分：
    刑法第三十三條第五款業經修正公布，修正後刑法第三十三
    條第五款規定「罰金：新臺幣一千元以上，以百元計算之」
    ，與修正前刑法第三十三條第五款規定「罰金：（銀元）一
    元以上」不同。比較新舊法結果，以修正前即行為時法較有
    利於被告，故依刑法第二條第一項前段規定，本案被告所犯
    刑法第二百零一條第一項偽造有價證券罪之法定刑罰金部分
    ，自應適用行為時之法律即修正前刑法第三十三條第五款規
    定決定其罰金部分之法定刑。
  (二)法定刑中罰金刑提高標準之新舊法適用：
    被告行為後，刑法施行法第一條之一於九十五年六月十四日
    經以華總一義字第０九五０００八五一八一號令修正公布增
    訂。修正增訂之刑法施行法第一條之一規定「中華民國九十
    四年一月七日刑法修正施行後（按指九十五年七月一日），
    刑法分則編所定罰金之貨幣單位為新臺幣。九十四年一月七
    日刑法修正時，刑法分則編未修正之條文定有罰金刑者，自
    九十四年一月七日刑法修正施行後，就其所定數額提高為三
    十倍。但七十二年六月二十六日到九十四年一月七日新增或
    修正之條文，就其所定數額提高為三倍」。被告犯刑法第二
    百零一條第一項偽造有價證券罪之法定刑有罰金刑（得併科
    銀元三千元以下），且為刑法分則編未修正之條文而定有罰
    金刑者；於刑法施行法第一條之一修正增訂前，其貨幣單位
    為銀元，罰金刑之提高標準應適用罰金罰鍰提高標準條例第
    一條之規定「依法律應處罰金、罰鍰者，就其原定數額得提
    高為二倍至十倍。」而再依現行法規所定貨幣單位折算新臺
    幣條例第二條規定「現行法規所定金額之貨幣單位為圓、銀
    元或元者，以新臺幣元之三倍折算之。」，如換算為新臺幣
    ，則刑法第二百零一條第一項偽造有價證券罪法定刑罰金刑
    部分，應為罰金新臺幣九萬元以下（3000×10×3 ）。如適
    用刑法施行法第一條之一規定提高三十倍，亦為新臺幣九萬
    元以下（3000×30）。比較新舊法適用之結果，關於法定刑
    為罰金部分之提高標準，新舊法均無不利之情形，故依刑法
    第二條第一項前段規定，本案關於刑法第二百零一條第一項
    偽造有價證券罪之法定刑罰金提高標準部分，自應適用行為
    時之法律即罰金罰鍰提高標準條例第一條前段及現行法規所
    定貨幣單位折算新臺幣條例第二條之規定。
  (三)刑法第59條酌減其刑部分：
    刑法第五十九條關於刑之酌減規定，由「犯罪之情狀可憫恕
    者，得酌量減輕其刑。」修正為「犯罪之情狀顯可憫恕，認
    科以最低度刑仍嫌過重者，得酌量減輕其刑。」僅係酌減審
    認標準見解之明文化，非屬法律之變更（最高法院九十五年
    度第八次刑事庭會議決議第六點第一項參照）。
四、核被告乙○○所為，係犯刑法第二百零一條第一項偽造有價
    證券罪。被告偽造「王漢秋」署押之行為，為偽造有價證券
    之部分行為，不另論罪。被告行使偽造有價證券之低度行為
    ，已為偽造有價證券之高度行為所吸收，亦不另論罪。被告
    同一時地，接續偽造如附表所示二紙本票之偽造有價證券犯
    行，為接續犯，應僅成立偽造有價證券一罪。查被告偽造有
    價證券之行為，固值非難，惟被告犯罪之動機單純，與一般
    狡黠或財產犯罪，為滿足個人私慾，大量偽造有價證券以之
    販賣或詐欺之情形，顯屬有間，而刑法第二百零一條第一項
    偽造有價證券罪之法定最輕本刑為三年以上有期徒刑之罪，
    被告受王漢秋委託，持王漢秋所簽發之支票向丁○○借款，
    並偽造如附表所示二紙本票供借款擔保之用，實際借得金額
    僅六萬元，並全數交付王漢秋，後並與丁○○達成和解，由
    被告賠償三萬元予丁○○，業據被告及王漢秋各為證稱在卷
    ，且有和解書一件（本院上訴審卷第九七頁）在卷可參，被
    告犯案情節非重，且對金融秩序危害不大，事後亦知悔悟，
    而有賠償被害人之情，是本件若科處被告最輕本刑有期徒刑
    三年，自屬過重，本件有情輕法重之情，被告犯罪情節足以
    引起一般人之同情而認可憫恕，茲依刑法第五十九條規定酌
    量減輕其刑。
五、原審判決以被告犯偽造有價證券罪事證明確，並予以論罪科
    刑，雖非無見，惟查：(一)本件被告向丁○○借用款項之地點
    ，係被告位在彰化縣和美鎮○○路五四號住處附近之丁○○
    所駕駛車輛上，原審判決誤認係在臺中縣龍井鄉某處，乃屬
    有誤；(二)又被告雖未經王漢秋同意簽發如附表所示二紙本票
    ，然被告向丁○○借款確經由王漢秋之託，以王漢秋事先交
    付之支票持向丁○○借得款項六萬元，並有交付予王漢秋等
    情，已據被告及王漢秋、丁○○等敘明在卷，且有王漢秋簽
    發之支票三紙在卷可按，業如上開所述，丁○○於警詢中亦
    證稱與被告、王漢秋係好友關係，則被告持上揭王漢秋所簽
    發之支票，向丁○○借款，實難認有何施用詐術之行為，雖
    被告有偽造「王漢秋」署押於如附表所示之二紙本票上作為
    借款之擔保用，然被告本人亦在同二紙本票上之發票人欄簽
    名以示負責，難認被告有何不法所有意圖而詐騙丁○○借款
    之情形，自與詐欺罪之構成要件有間，原審認被告另涉犯刑
    法第三百三十九條第一項之詐欺取財罪，且認該罪雖未據公
    訴人起訴，與犯上述偽造有價證券罪間，有方法、結果之牽
    連關係，為牽連犯之裁判上一罪關係，應併予審理云云，亦
    有未洽；(三)再者，原審判決認被告除在如附表所示二紙本票
    上偽簽「王漢秋」署押各一枚外，另有偽蓋「王漢秋」之指
    印各一枚等語，與如附表所示二紙本票所載情形不符，原審
    判決認該本票上指印係屬偽造「王漢秋」之指印，亦有未合
    ；(四)原審判決未審酌被告偽造如附表所示二紙本票起因乃代
    王漢秋向丁○○借款，查確無惡意詐財之犯行，且金額非鉅
    ，對金融秩序危害不大，又未及審酌被告於犯案後已賠償丁
    ○○損失，獲得丁○○之諒解，若科處被告最輕本刑有期徒
    刑三年，仍屬過重，本件有情輕法重之情，依被告犯罪情節
    尚可憫恕，未依刑法第五十九條規定酌量減輕其刑之量刑，
    失之有當；(五)末查，本案於裁判時據以適用之刑法已經修正
    公布，暨中華民國96年罪犯減刑條例亦已制定施行，原審判
    決皆未及審酌等，皆有未當。被告以否認犯罪為由提起上訴
    ，固無可採，為無理由，惟原判決既有上開可議之處，仍屬
    無可維持，自應由本院將原審判決予以撤銷改判。爰審酌被
    告目前已五十餘歲，高中畢業，因一時失慮致犯本罪，犯罪
    手段尚屬平和，犯罪所生危害非屬鉅大，又偽造之本票數量
    僅二張，面額共計二十五萬四千元，實際向丁○○借得款項
    乃六萬元，事後已與丁○○達成民事和解，經丁○○同意下
    ，賠償三萬元，暨犯罪後坦認部分事實，否認犯罪等一切情
    狀，量處有期徒刑一年六月；又中華民國九十六年罪犯減刑
    條例係於九十六年七月四日經總統以華總一義字第０九六０
    ００八三七六一號令公佈，並依該條例第十六條之規定，自
    九十六年七月十六日施行。本案被告前揭犯罪時間在九十六
    年四月二十四日以前，且其所犯之罪及量刑並無上開條例第
    三條所示不予減刑之情形，爰依該條例第二條第一項第三款
    、第七條規定，將其宣告刑減為二分之一為有期徒刑九月，
    以示懲儆。末按刑法第七十四條關於緩刑之規定，於九十四
    年二月二日修正公布，並於九十五年七月一日施行，參照最
    高法院九十五年五月二十三日第八次刑事庭會議決議第七點
    ，不生新舊法比較之問題；又按刑法第七十四條第二款所稱
    「五年以內」未曾受有期徒刑以上刑之宣告，應以後案宣示
    判決之時，而非以後案犯罪之時，為其認定之基準；即後案
    「宣示判決時」既已逾前案有期徒刑執行完畢或赦免後五年
    以上，雖後案為累犯，但累犯成立之要件與宣告緩刑之前提
    要件（即刑法第七十四條第一款、第二款所示之情形）本不
    相同，且法律亦無限制累犯不得宣告緩刑之規定。故成立累
    犯者，若符合緩刑之前提要件，經審酌後，認其所宣告之刑
    以暫不執行為適當者，仍非不得宣告緩刑（最高法院九十二
    年第十八次刑事庭會議決議參照）。本件被告於八十七年間
    ，曾因詐欺案件，經本院判處有期徒刑一年確定，入監執行
    後，於八十八年七月十四日縮短刑期假釋出監，於八十八年
    九月八日縮刑期滿，假釋未經撤銷而執行完畢後，迄今已逾
    五年，且被告自本院宣示判決時起回溯五年內，並無受有期
    徒刑以上刑之宣告，自已符合緩刑之前提要件；本院復審酌
    被告已與丁○○達成和解，有和解書一份在卷可稽，本院認
    經此偵審程序及刑之宣告後，被告應知所警惕，而無再犯之
    虞因認暫不執行其刑為當，依刑法第七十四條第一項第二款
    規定，予以宣告緩刑參年，以勵自新。
六、末按票據之偽造或票據上簽名之偽造，不影響於真正簽名之
    效力，票據法第十五條定有明文。本件以被告及以「王漢秋
    」為共同發票人之如附表所示本票二紙，其中「王漢秋」為
    發票人部分係屬偽造，被告之簽名既為真正，被告為發票人
    部分仍屬有效之票據，不在應依法沒收之列（最高法院八十
    四年度臺上字第一五五０號判例參照）。故如附表所示之本
    票二紙，有關「王漢秋」為發票人部分，係屬偽造之有價證
    券，應依刑法第二百零五條規定，予以宣告沒收，又該部分
    有價證券既經宣告沒收，則該如附表所示二紙本票上偽造「
    王漢秋」署押各一枚，自無庸再依刑法第二百十九條規定，
    予以宣告沒收。至如附表所示之本票二紙有關被告為發票人
    部分，並非屬偽造之有價證券，自不得就該部分有價證券予
    以宣告沒收，附此敘明。
據上論斷，應依刑事訴訟法第369條第1項前段、第364條、第299
條第1項前段，刑法第2條第1項前段、第201條第1項、第205條、
第59條、第74條第1項第2款，罰金罰鍰提高標準條例第1條前段
，中華民國96年罪犯減刑條例第2條第1項第3款、第3條第1項第
15 款、第7條，判決如主文。
本案經檢察官丙○○到庭執行職務。
中    華    民    國    99    年    1     月    29    日
            刑事第七庭    審判長法  官  林  榮  龍
                                法  官  江  錫  麟
                                法  官  張  惠  立
上列正本證明與原本無異。
如不服本判決應於收受送達後十日內向本院提出上訴書狀，其未
敘述上訴理由者，並得於提起上訴後十日內向本院補提理由書 (
均須按他造當事人之人數附繕本)「切勿逕送上級法院」。
                                書記官  陳  慈  傳
中    華    民    國    99    年    2     月    4    日
附錄：本案論罪科刑法條全文
中華民國刑法第201條第1項
意圖供行使之用，而偽造、變造公債票、公司股票或其他有價證
券者，處3 年以上 10 年以下有期徒刑，得併科 3 千元以下罰
金。
附表：
┌──┬───┬──────┬───┬─────┬───────┐
│編號│發票日│票 面 金 額 │到期日│ 票據號碼 │  發  票  人  │
│    │      │ （新臺幣） │      │          │              │
├──┼───┼──────┼───┼─────┼───────┤
│1   │86.01.│十二萬七千元│86.02.│WG00000000│乙○○、王漢秋│
│    │31    │            │14    │          │              │
├──┼───┼──────┼───┼─────┼───────┤
│2   │86.01.│十二萬七千元│86.02.│WG00000000│乙○○、王漢秋│
│    │31    │            │14    │          │              │
└──┴───┴──────┴───┴─────┴───────┘
附件：支票三紙
┌──┬───┬──────┬───┬─────┬───────┐
│編號│發票日│票 面 金 額 │付款人│ 票據號碼 │  發  票  人  │
│    │      │ （新臺幣） │      │          │              │
├──┼───┼──────┼───┼─────┼───────┤
│1   │86.04.│十二萬七千元│臺中縣│0000000   │王漢秋        │
│    │26    │            │龍井鄉│          │              │
│    │      │            │農會信│          │              │
│    │      │            │用部  │          │              │
├──┼───┼──────┼───┼─────┼───────┤
│2   │86.04.│八萬元      │同上  │0000000   │王漢秋        │
│    │15    │            │      │          │              │
├──┼───┼──────┼───┼─────┼───────┤
│3   │86.04.│七萬元      │同上  │0000000   │王漢秋        │
│    │05    │            │      │          │              │
└──┴───┴──────┴───┴─────┴───────┘


司法院資訊處製作；財團法人民間司法改革基金會備份。
